【裁判字號】    97,台上,87
【裁判日期】    970110
【裁判案由】    違反毒品危害防制條例
【裁判全文】
最高法院刑事判決                九十七年度台上字第八七號
上  訴  人  乙○○
            甲○○
上列上訴人等因違反毒品危害防制條例案件，不服台灣高等法院
中華民國九十五年九月五日第二審更審判決（九十四年度上重更
(二)字第一九號，起訴案號：台灣基隆地方法院檢察署八十九年度
偵字第二九二二號），提起上訴（甲○○部分，係經原審法院依
職權逕送審判，視為已提起上訴），本院判決如下：
    主  文
原判決撤銷，發回台灣高等法院。
    理  由
本件原判決認定：上訴人乙○○係台北縣金山鄉磺港籍「新生號
」漁船之實際上船主（登記所有人為乙○○之配偶楊麗雲），與
上訴人甲○○及謝明強（乙○○之弟）、方金濤、鄧清池、李明
順、黃政雄、方立基，和大陸地區人民羅偉良、曾祖光、張文龍
、招展華、曹國新、朱達平（綽號阿平），以及日本國籍之石井
篤司（按：鄧清池、謝明強、曾祖光、李明順、黃政雄等人，經
日本福岡地方法院第二刑事部於平成十二年三月二十九日判處鄧
清池有期徒刑十三年及罰金四百萬圓〈以下稱圓者，均指日幣〉
、謝明強無期徒刑及罰金八百萬圓、曾祖光有期徒刑十年及罰金
三百萬圓；於平成十三年一月二十二日判處李明順有期徒刑七年
及罰金二百萬圓；於平成十三年一月十七日判處黃政雄有期徒刑
七年及罰金二百萬圓）等人，基於共同自公海上運送第二級毒品
安非他命走私至日本國販售以謀圖利潤之犯意聯絡，先由甲○○
、方金濤二人於民國（以下除註明日本國平成年號者外，均同）
八十八年八月二十日至同年月二十六日，取道香港先與朱達平聯
繫接運毒品事宜後，於次（二十一）日再轉往日本國，由招展華
、曹國新接待，共同至日本國鹿兒島海岸勘查適合接運毒品上岸
之地點。嗣因發現該處地點雖甚理想，然不能停靠漁船，僅適於
以橡皮艇接駁毒品上岸，故甲○○、方金濤二人於同年月二十六
日返台後，即由方金濤於八十八年九月初，至位於基隆市○○○
路二一四之十號「北海釣具行」，分別以新台幣（下同）六萬四
千元、三萬四千元之價格，訂購橡皮艇一艘及船外機一具。迨同
年九月十四日橡皮艇製作完成，方金濤於當日下午一時許，至「
北海釣具行」付清尾款七萬八千元後，要求該釣具行不知情之負
責人蔡川松駕車將橡皮艇及船外機運送至台北縣金山鄉○○○路
六十六巷四弄二十四號謝明強住處一樓車庫，交付給謝明強收受
。同年九月十九日，方金濤依甲○○之指示，至香港會晤朱達平
，轉告其等所勘查之日本國鹿兒島海邊現場人少，附近沒有住家
且晚上很暗，附近還有無人島，是走私安非他命的理想地點等情
。朱達平同意在該處地點走私安非他命，並從身上取出港幣一紙
（紙鈔上中間橫寫29、6，另在其旁書寫有38.30、124.40字樣，
意為二十九日下午六點，在北緯三十八度三十分及東經一百二十
四度四十分處交貨），撕為兩半，以其中半張港幣紙鈔交付方金
濤帶回台灣，作為在前述公海地點交付安非他命之信物。方金濤
於九月二十二日返台後，隨即於翌（二十三）日將半張紙幣交給
乙○○。同年月二十四日曾祖光從香港搭船至澳門，再從澳門搭
乘澳門航空班機入境來台，九月二十五日，依「楊先生」電話指
示，搭計程車至台北縣金山鄉磺港，與乙○○、鄧清池、李明順
、黃政雄、謝明強等人會面。乙○○、謝明強等人先將橡皮艇、
船外機運至「新生號」船上，乙○○並協助處理漁船出海前之事
務，同時將半張港幣紙鈔交給謝明強轉交鄧清池保管。同（二十
五）日下午二時許，船長鄧清池、甲板員李明順、機關長謝明強
及曾祖光、廚房人員黃政雄等人共同駕駛「新生號」漁船（總重
量八八點二九噸）自台北縣金山鄉磺港漁港報關出海，出海後數
日間，乙○○並曾數度以電話與鄧清池聯繫，關切海上天候及航
行狀況。九月二十九日下午五時許，船行至北緯三十八度四十分
、東經一百二十五度附近之前述約定會合處黃海公海海域，與某
不知船名、船籍之鐵殼船接觸，鄧清池將半張港幣紙鈔交給曾祖
光，由曾祖光與該船上人員核對該紙鈔無誤後，即自該船上接駁
搬運二十八只紙箱至新生號漁船上，該批紙箱二十八只中裝有五
百六十只塑膠袋，其中裝有第二級毒品安非他命興奮劑即含有甲
苯氨基丙烷鹽酸鹽之白色結晶約五百六十五公斤，李明順與謝明
強、黃政雄、曾祖光一同將上開紙箱搬運至新生號漁船之餐廳，
開啟紙箱，認知白色結晶為安非他命興奮劑等違禁藥物。謝明強
等人隨即將裝有安非他命之塑膠袋塞入於事先備妥之二十八個運
動提袋內後，搬入新生號漁船後部甲板下方之隱密房間內，將船
駛進日本國。方金濤則於九月二十八日搭機趕赴日本國，準備在
事先勘查之鹿兒島海邊接運，且於九月二十九日以電話與在台灣
之乙○○聯繫，詢問「新生號」是否已接運安非他命妥當。甲○
○於九月三十日接獲方金濤自日本國所打電話後，隨即致電香港
之朱達平，告以方金濤已與朱達平派遣之人在日本國接頭，但似
有二名疑為日本國警察在後跟監等語。迨至同年十月三日晚間九
時許，「新生號」漁船駛至北緯三十一度二十分、東經一百三十
度十分即日本國九洲鹿兒島縣川邊郡笠灣町秋目灣日本國海域，
方金濤等人亦已駕車到達該處海邊接應，謝明強等人旋即將內裝
安非他命約五百六十五公斤之運動提袋裝載至二艘橡皮艇，同晚
九時二十分左右，自「新生號」漁船接駁駛向同番地附近海岸邊
靠岸後將安非他命運上陸卸貨，經埋伏在旁之日本國警方人員查
獲等情。因而撤銷第一審之科刑判決，改判依修正前牽連犯之規
定，從一重論處上訴人甲○○、乙○○共同販賣第二級毒品罪刑
（各處無期徒刑，褫奪公權終身），固非無見。
惟查(一)、刑事訴訟法第一百六十五條第一項規定：「卷宗內之筆
錄及其他文書可為證據者，審判長應向當事人、代理人、辯護人
或輔佐人宣讀或告以要旨。」該規定本旨，乃基於直接審理原則
，於審判庭提示判決基礎之證據資料，令其辨認，用以擔保證據
資料之真實性，兼具保護被告之防禦權。本件原審採為判決基礎
之重要證據即共同正犯（下稱共犯）方金濤、方立基、石井篤司
於日本國警檢機關之陳述、「日本警方偵辦『方金濤走私毒品案
』聯合搜查小組調查筆錄摘要」中共犯之供述（即偵字第一二０
五八號卷第四十六至五十三頁所載）、日本警察廳藥物對策課監
控報告（見原判決第十九頁倒數第六行至第二十頁第四行，此證
物係引自偵字第一二０五八號卷第六十八頁之案情明細表），於
審判期日，未依刑事訴訟法第一百六十五條第一項之規定，踐行
調查程序向上訴人等宣讀或告以要旨（見原審更(二)卷第一一二至
一一七頁），而逕採為認定上訴人等犯罪之論據，不但與直接審
理法則有違，且有應於審判期日調查之證據而未予調查之違誤。
(二)、證人必須到庭以言詞陳述，始得採為判斷之依據。司法警察
官本於其職務作成之報告文書，或係基於他人之陳述而作成，或
為其判斷之意見，其本身無從依直接審理方式加以調查，應無證
據能力，不能認為刑事訴訟法第一百六十五條第一項所稱「其他
文書可為證據者」之證據書類，縱令已將之向被告宣讀或告以要
旨，依同法第一百五十五條第二項規定，亦不能遽採為有罪判決
之論據。原判決雖引用法務部調查局台北市調查處（下稱市調處
）「對象方金濤行動蒐證工作報告表」，用以證明方金濤至「北
海釣具行」，向案外人蔡川松訂購橡皮艇及船外機，並由蔡川松
駕車將橡皮艇及船外機送至謝明強住處車庫交付等情（見原判決
第二十頁，理由二之(四)之４）；以及方金濤於八十八年八月二十
七日至乙○○、甲○○家之情形（見原判決第二十三頁第十四行
至第二十四頁第十行，理由二之(四)之７），資以認定方金濤向案
外人蔡川松訂購橡皮艇及船外機後送至謝明強住處車庫交付，以
及方金濤係秉甲○○之命前往乙○○住處，交付乙○○因提供「
新生號」漁船充當運輸毒品工具之前金，並向其報告走私地點實
地勘查情形等重要事實。然前開報告（見外放市調處證物編號證
據五）填報單位為「仲志成」，究係填報人員親自耳聞目睹之情
形而作成？抑根據其他承辦人員轉述始成？原審未傳訊仲志成到
庭以言詞陳述，依直接審理方式加以調查，原判決遽採該報告所
述，資為上訴人等論罪之證據，揆諸上揭說明，自屬於法有違。
(三)、乙○○否認參與犯罪，原判決事實欄雖記載「同年月二十四
日曾祖光從香港搭船至澳門，再從澳門搭乘澳門航空（班機）入
境來台，九月二十五日，依『楊先生』電話指示，搭計程車至台
北縣金山鄉璜港，與乙○○、鄧清池、李明順、黃政雄、謝明強
等人會面」等語（見原判決第二頁倒數第五至二行），並於判決
理由記載「李明順與謝明強、黃政雄一同前往新生號之實質所有
人、住在同港附近之乙○○家中，與船長、曾祖光、擔任在黑瀨
海岸收受興奮劑之方金濤等人會面」等旨（見原判決第七頁第十
九至二十一行），資為其認定乙○○於曾祖光等人出海前，曾在
其家中，與曾祖光等人見面會商，而有犯意聯絡，應負共同正犯
責任之論據之一。然其於判決理由，另引述曾祖光於平成十一年
十月十一日日本國警詢之供詞，略稱：九月二十五日，伊依楊先
生之指示，在搭計程車往基隆途中，他又打電話來，說一個港名
的地名，要我過去，我把手機交給司機，請他幫忙帶我去，途中
沒有去什麼人家裡。下了計程車，立刻就有人從停在一旁的漁船
過來，跟我說：「你是香港來的嗎？」我心想是來接我的人，就
回答：「對」，他帶著我去了船上，就是我乘坐的漁船「新生號
」，而叫住我的人就是鄧船長，我一上船就發現所有人都已準備
好一樣，時間是當天下午三時左右等語（見原判決第十二頁第十
四至十九行）。上開證言倘若可信，則曾祖光於出海前並未前往
上訴人乙○○家裡，上船後始第一次與「新生號」船員見面。原
判決犯罪事實之認定與其採取之曾祖光前揭證詞相互齟齬，本院
前次發回意旨已指摘及此，原判決猶未釐清究明，以致瑕疵依然
存在，仍屬無可維持。(四)、原判決犯罪事實固認定方金濤於八十
八年九月二十八日搭機趕赴日本，準備在事先勘查之鹿兒島海邊
接運，且於同年九月二十九日以電話與在台灣之乙○○聯繫，詢
問「新生號」是否已接運安非他命妥當等情。然於理由內則引用
偵查卷所附乙○○涉案情節對照表記載方金濤於八十九年一月十
八日供謂：十月二日伊從鹿兒島旅館附近的公用電話打給船主，
因其（指乙○○）未在，乃請其太太轉告「伊在車站等」，指在
鹿兒島走私現場等之意，雖對其太太留言，但仍擔心十月三日下
午七時，走私船到底會不會來，所以約二小時後再從公用電話打
到乙○○大哥大確認，乙○○回答說，會照預定時間到等語（見
原判決第二十三頁末四行至二十四頁第三行，理由二之(四)之７）
。是原判決犯罪事實所指時間為同年九月二十八日，核與方金濤
供述之同年十月二日已有不一。且卷附案情摘要明細（見偵字第
一二０五八號卷第七十六、七十七頁），則又記載方金濤於八十
八年九月二十九日及同年十月二日曾二度打電話給乙○○，惟乙
○○均未接到電話等情。實情究竟如何？顯然仍有疑義。原審並
未載明其證據取捨之理由，遽行判決，併有理由不備之違法。以
上或係上訴意旨所指摘，或為本院得依職權調查之事項，應認原
判決仍有撤銷發回更審之原因。
據上論結，應依刑事訴訟法第三百九十七條、第四百零一條，判
決如主文。
中    華    民    國  九十七  年    一    月    十    日
                      最高法院刑事第十二庭
                          審判長法官  邵  燕  玲
                                法官  李  伯  道
                                法官  孫  增  同
                                法官  吳      燦
                                法官  李  英  勇
      本件正本證明與原本無異
                                      書  記  官
中    華    民    國  九十七  年    一    月   十八   日
                                                ｗ


司法院資訊處製作；財團法人民間司法改革基金會備份。
